【裁判字號】    97,訴,1337
【裁判日期】    971218
【裁判案由】    偽造文書等
【裁判全文】
臺灣雲林地方法院刑事判決              97年度訴字第1337號
公  訴  人  臺灣雲林地方法院檢察署檢察官
被      告  甲○○
                      號（現於臺灣雲林第二監獄執行中）
上列被告因偽造文書等案件，經檢察官提起公訴（97年度偵字第
5426號），於準備程序進行中，被告就被訴事實為有罪之陳述，
經本院告知簡式審判程序意旨，並聽取公訴人、被告之意見後，
本院合議庭裁定由受命法官獨任依簡式審判程序審理，判決如下
：
    主  文
甲○○犯共同行使偽造公文書罪，累犯，處有期徒刑壹年拾月。
扣案如附表所示之物均沒收。
    事實及理由
壹、程序方面：
    本件係經被告甲○○於準備程序期日為有罪之陳述，而經本
    院合議庭裁定由受命法官獨任以簡式審判程序加以審理，則
    依據刑事訴訟法第273條之2、同法第159條第2項之規定，不
    適用傳聞法則有關限制證據能力之相關規定；並得依同法第
    310條之2之準用同法第454 條之規定製作略式判決書，依法
    僅需記載犯罪事實、證據名稱及應適用之法條，並得以簡略
    方式為之，如認定之犯罪事實、證據及應適用之法條，與檢
    察官起訴書之記載相同者，得引用之，合先敘明。
貳、實體方面：
一、構成犯罪事實：
    甲○○前因違反毒品危害防制條例案件，經臺灣臺中地方法
    院以89年度訴字第1474號判決判處有期徒刑8月、4月，應執
    行有期徒刑11月確定，甫於民國93年10月05日縮刑期滿執行
    完畢。詎其仍不知悔改，於97年10月10日左右，在臺中市○
    ○路與重慶路路口某泡沫紅茶店，認識某姓名年籍不詳之綽
    號「阿賓」成年男子（下稱「阿賓」），見詐騙集團詐騙他
    人有利可圖，竟加入該「阿賓」所屬之詐騙集團。嗣於97年
    10月22日上午08時50分許，該「阿賓」所屬詐騙集團某成年
    女子撥打電話給乙○○（當時位在雲林縣莿桐鄉埔尾村油車
    82-2號住處），假稱為雲林縣政府戶政課職員，告知乙○○
    涉及某人頭帳戶，須在家等候臺北縣警察局之通知，旋即由
    該詐騙集團某成年男子撥打電話給乙○○，自稱為臺北縣警
    察局警員王文雄，表示欲對乙○○製作電話筆錄，經詢問乙
    ○○之年籍資料，並佯稱該警局有查獲兩名詐騙集團歹徒，
    歹徒聲稱與乙○○熟識，該集團每月並有金錢匯入乙○○在
    大眾銀行申設之帳戶，因而詢問乙○○是否為同夥共犯，隨
    即轉由該詐騙集團另某成年男子自稱課長李志成，向乙○○
    詐稱其涉嫌案號0000000號詐欺案件，經警方傳訊2次均未到
    案說明，現今只能跟檢察官說明、求情，乃將電話再轉交由
    另一自稱臺北檢察官張書華之成年女子，該女子則佯稱已另
    外再行發出傳票，無法幫忙，旋又把電話轉回該自稱課長李
    志成之男子，該自稱課長李志成之男子乃假稱欲替乙○○向
    檢察官求情，又將電話轉交予該自稱檢察官之成年女子，該
    自稱檢察官之某成年女子乃告知乙○○其犯罪情節輕微，要
    乙○○提領新臺幣（下同）50萬元現金當保證金，等案件告
    一段落後，再將該50萬元現金及破案獎金歸還，經問明乙○
    ○所駕駛之車輛號碼及穿著之服飾，乃表示將指派一名書記
    官前去拿錢，並相約在雲林縣莿桐鄉○○村○道臺一線光華
    寺前取款。而「阿賓」於同日上午10時許，駕駛車號不詳之
    自用小客車，前往臺中市○○路與文心南路附近搭載甲○○
    ，旋由王田交流道駛上國道一號高速公路南下，於西螺交流
    道駛下高速公路，前往雲林縣莿桐鄉，在上開高速公路途中
    之車上，甲○○與「阿賓」乃基於偽造特種文書之犯意聯絡
    ，由甲○○提供其半身照片，「阿賓」則拿出事先於不詳時
    地所偽造名為「臺中地檢署監管科」、「呂順傑」、證號：
    00000000之空白識別證，以雙面膠黏貼甲○○照片至上開空
    白識別證之方式，而偽造該「臺中地檢署監管科」、職員「
    呂順傑」之識別證，足以生損害於呂順傑、臺灣臺中地方法
    院檢察署關於職員識別證之管理及一般民眾對於該機關職員
    之辨別。嗣「阿賓」與甲○○復基於行使偽造特種文書、行
    使偽造公文書及詐欺取財等犯意聯絡，先於同日12時17分許
    ，前往雲林縣莿桐鄉○○村○○路33號統一超商，收取由同
    夥詐騙集團成員所偽造之「臺灣省北地方法院檢察署偵查卷
    宗（起訴書誤載為：台灣省台北地方法院檢察署偵查卷宗）
    」封面（案號：中華民國96偵字第0000000 號）及「台北地
    方法院地檢署監管科九十六年度存字第681 號」文件之傳真
    各1 紙，並予以影印。俟其等到達上開所屬詐騙集團與乙○
    ○所約定之地點附近時，甲○○見乙○○已在該約定處等候
    ，即依「阿賓」之指示，持上開偽造之識別證（含塑膠套及
    掛線）、「臺灣省北地方法院檢察署偵查卷宗」封面影本（
    案號：中華民國96偵字第0000000號）1紙、「台北地方法院
    地檢署監管科九十六年度存字第681號」文件影本1紙（起訴
    書漏未記載此文件）等偽造公文書，及由其所屬詐騙集團成
    員於不詳時地所偽造之「臺灣省臺中地方法院檢察署」（起
    訴書誤載為「台灣省台中地方檢察署」）公印1 枚、已蓋妥
    「臺灣省地檢署」公印文及承辦人「呂順傑」印文之偽造「
    臺灣台中地檢署監管科」（起訴書誤載為「台中地方法院檢
    察署監管科」）收據25份（起訴書誤載為24份，其中1 份已
    填妥乙○○之個人資料及保管金額50萬元，另24份為空白，
    每份含白色正本及粉紅色複寫本各1 紙）等文件及供連絡使
    用之門號0000000000、0000000000行動電話2 支等物，上前
    先出示懸掛其身前之偽造識別證，並佯稱其為書記官「呂順
    傑」，係張檢察官指派前來向乙○○收取50萬元，並取出上
    開偽造之「台北地方法院地檢署監管科九十六年度存字第68
    1號」文件影本1紙及已填妥乙○○個人資料及保管金額50萬
    元之偽造「臺灣台中地檢署監管科」收據1 份等偽造公文書
    ，供乙○○於該文件影本申請人欄及該收據上簽名，表示提
    存50萬元供監管，足以生損害於乙○○、呂順傑等人及臺灣
    臺中地方法院檢察署、臺灣臺北地方法院檢察署等機關。幸
    因乙○○於提領現金50萬元欲前往上開約定地點交錢時，先
    行至雲林縣警察局斗六分局莿桐分駐所詢問警方，經警方告
    知，始悉遭到詐騙，乃配合警方依約前往上開約定地點，於
    交付現金50萬元前，即由警方將甲○○當場逮捕，並扣得如
    附表所示之物，因而查獲上情，致甲○○及其所屬詐騙集團
    未能順利詐騙乙○○之財物得逞。
二、證據名稱：
  (一)被害人乙○○於97年10月22日警詢及於97年12月04日本院審
    理時之陳述。
  (二)被害人乙○○出具之贓物認領保管單1紙。
  (三)雲林縣警察局斗六分局扣押物品目錄表1紙。
  (四)查獲之扣案物及贓款等照片共8張。
  (五)扣案如附表所示之物。
  (六)被告甲○○於警詢、檢察官偵查及本院審理中之自白。而被
    告前開自白核與上開積極證據相吻合，應與事實相符，可予
    採信。
三、論罪科刑之理由：
  (一)按所謂文書，乃以文字或符號為一定之意思表示，具有存續
    性，以為法律上或社會生活上重要事項之證明者而言，故不
    論係影本或原本，若有上述文書之性質，均屬文書之範疇。
    次按刑法上所稱之公文書，係指公務員職務上製作之文書。
    若由形式上觀察文書之製作人為公務員且文書之內容係就公
    務員職務上之事項所製作，即使該偽造之公文書上所載製作
    名義機關不存在或該文書所載之內容並非該管公務員職務上
    所管轄，惟社會上一般人無法辨識而仍有誤信其為真正之危
    險時，仍難謂其非公文書。查本案偽造之「臺灣省北地方法
    院檢察署」、「台北地方法院地檢署監管科」、「臺灣台中
    地檢署監管科」等文件，係冒用公署名義所為之文書，縱該
    文書之製作名義機關「監管科」係屬虛構，或名稱不完整，
    惟依上揭說明仍屬公文書。又行使影本，作用與原本相同，
    偽造私文書後，持以行使其影本，偽造之低度行為為高度之
    行使行為所吸收，應論以行使偽造私文書罪（參看最高法院
    70年臺上字第1107號判例）。本件偽造之「臺灣省北地方法
    院檢察署偵查卷宗」封面（案號：中華民國96偵字第019861
    3號）及「台北地方法院地檢署監管科九十六年度存字第681
    號」文件除原本外，尚有傳真及影本，被告所行使者雖係影
    本，惟依上開見解，仍應認被告此部分所犯為行使偽造公文
    書罪。
  (二)被告雖已著手詐騙行為之實施，惟尚未取得被害人乙○○之
    財物即為警查獲，其詐欺取財之犯罪尚屬未遂。故核被告所
    為，係犯刑法第216條、第212條行使偽造特種文書罪，及同
    法第216條、第211條之行使偽造公文書罪，及同法第339 條
    第3項、第1項詐欺取財未遂罪。
  (三)被告偽造「呂順傑」之識別證、「臺灣省北地方法院檢察署
    偵查卷宗」封面影本（案號：中華民國96偵字第0000000 號
    ）及「台北地方法院地檢署監管科九十六年度存字第681 號
    」文件影本後，進而持以行使，其偽造之低度行為應為行使
    之高度行為所吸收，均不另論罪。
  (四)按共同正犯之意思聯絡，原不以數人間直接發生者為限，即
    有間接之聯絡者，亦包括在內。如甲分別邀約乙、丙犯罪，
    雖乙、丙間彼此並無直接之聯絡，亦無礙於其為共同正犯之
    成立，最高法院77年臺上字第2135號判例可資參照。本件被
    告雖僅與「阿賓」間具有行使偽造特種文書、行使偽造公文
    書、詐欺取財等犯意聯絡，但該「阿賓」與詐騙被害人乙○
    ○之自稱雲林縣政府戶政課職員、自稱警員王文雄、自稱課
    長李志成、自稱檢察官張書華等人間為同一詐騙集團，亦有
    犯意聯絡，是被告與「阿賓」及該等詐騙集團成員間，具有
    犯意聯絡及行為分擔，均為共同正犯。
  (五)被告所為行使偽造特種文書及行使偽造公文書之行為，係其
    詐騙被害人乙○○之部分行為，應認係以一行為同時觸犯行
    使偽造特種文書罪、行使偽造公文書罪及詐欺取財未遂罪三
    個罪名，為想像競合犯，應依刑法第55條之規定，從一重論
    以行使偽造公文書罪。公訴人認被告所犯行使偽造公文書及
    行使偽造特種文書2 罪間，係想像競合犯，應從一重之行使
    偽造公文書罪論，固屬無誤，但其認被告所犯行使偽造公文
    書罪與詐欺取財未遂罪間應予分論併罰，則有未洽，應予敘
    明。
  (六)被告前因違反毒品危害防制條例案件，經臺灣臺中地方法院
    以89年度訴字第1474號判決判處應執行有期徒刑11月確定，
    甫於93年10月05日縮刑期滿執行完畢，有卷附臺灣高等法院
    被告前案紀錄表可憑，其於有期徒刑執行完畢後，5 年以內
    故意再犯本件有期徒刑以上之罪，為累犯，應依刑法第47條
    第1項規定加重其刑。
  (七)爰審酌被告曾有2 次施用毒品前科，現亦因施用毒品案件入
    監服刑，有上開前案紀錄表在卷可佐，素行非佳，本身因吸
    毒、沒有工作，致欠錢花用，乃參與本件詐騙集團詐騙被害
    人之犯罪動機、目的，及其僅國中畢業，教育、智識程度不
    高，犯後雖坦承犯行，被害人乙○○亦無財物損失，惟念被
    告年紀尚輕，身體健全，不思以正途獲取財物，竟貪逸惡勞
    為本案詐騙犯罪，且本案犯罪所用之手段係有組織、有計畫
    之犯罪集團，假藉公家機關、司法機關之名義，對社會上善
    良老百姓詐稱其等因涉案為檢警、司法單位偵辦中，利用被
    害人無知、恐懼之心理而詐騙被害人之財物，於現今社會詐
    騙之風盛行，平民老百姓之財產常受詐騙集團施詐騙取，國
    人遭到詐騙之金額亦均居高不下，詐騙集團之詐騙行為更是
    有增無減，手法日新月異，對此詐騙行為更應嚴予非難，及
    被告未能提供同案共犯之線索，供檢警人員偵辦，難認有所
    悔意等一切情狀，量處如主文第一項所示之刑，以資懲儆。
    至於公訴人於本案所為之具體求刑則嫌過重，附予敘明。
  (八)按刑法第219 條所謂印章，包含公印在內，最高法院26年滬
    上字第54號判例意旨可資參照。故本件扣案如附表編號2.所
    示之公印1 枚，不問屬於犯人與否，均應依刑法第219 條規
    定宣告沒收之。又扣案如附表編號1.及編號3.至6.所示之偽
    造識別證、公文書、收據及行動電話等物，為被告或共犯「
    阿賓」等所有供其等犯罪所用或預備之物，為被告供明在卷
    ，應依刑法第38條第1項第2款規定宣告沒收。至附表編號3.
    及4.所示之偽造公文書雖有原本及傳真，但並未扣案，又非
    違禁物，爰不予宣告沒收。
、應適用之法條：
一、刑事訴訟法第273條之1第1項、第299條第1項前段、第310條
    之2、第454條第1項。
二、刑法第28條、第25條第1項、第216條、第211條、第212條、
    第339條第3項、第1項、第55條、第47條第1項、第219 條、
    第38條第1項第2款。
三、刑法施行法第1條之1。
本案經檢察官江柏青到庭執行職務。
中    華    民    國    97    年    12    月    18    日
                  刑事第六庭    法  官  廖國勝
以上正本證明與原本無異。
如不服本判決應於判決送達後10日內向本院提出上訴書狀，並應
敘述具體理由；其未敘述上訴理由者，應於上訴期間屆滿後20日
內向本院補提理由書（均須按他造當事人之人數附繕本）「切勿
逕送上級法院」。
                                書記官  李松坤
中    華    民    國    97    年    12    月    18    日
附表：
1.偽造之「臺中地檢署監管科」、「呂順傑」之識別證1 組（含
  掛線及塑膠套）。
2.偽造之「臺灣省臺中地方法院檢察署」公印1枚。
3.偽造之「臺灣省北地方法院檢察署偵查卷宗」封面影本（案號
  ：中華民國96偵字第0000000號）1紙。
4.偽造之「台北地方法院地檢署監管科九十六年度存字第681 號
  」文件影本1紙。
5.偽造之已蓋妥「臺灣省地檢署」公印文及承辦人「呂順傑」印
  文之「臺灣台中地檢署監管科」收據25份。
6.門號0000000000號、0000000000號行動電話2支。
【附錄本案論罪科刑法條全文】
刑法第211條：
偽造、變造公文書，足以生損害於公眾或他人者，處一年以上七
年以下有期徒刑。
刑法第212條：
偽造、變造護照、旅券、免許證、特許證及關於品行、能力服務
或其他相類之證書、介紹書，足以生損害於公眾或他人者，處一
年以下有期徒刑、拘役或三百元以下罰金。
刑法第216條：
行使第二百十條至第二百十五條之文書者，依偽造、變造文書或
登載不實事項或使登載不實事項之規定處斷。
刑法第339條：
意圖為自己或第三人不法之所有，以詐術使人將本人或第三人之
物交付者，處五年以下有期徒刑、拘役或科或併科一千元以下罰
金。
以前項方法得財產上不法之利益或使第三人得之者，亦同。
前二項之未遂犯罰之。


司法院資訊處製作；財團法人民間司法改革基金會備份。
